【裁判字號】    97,訴,1254
【裁判日期】    980227
【裁判案由】    清償借款
【裁判全文】
臺灣士林地方法院民事判決              97年度訴字第1254號
原      告  乙○○
被      告  甲○○
上列當事人間清償借款事件，本院於民國98年2 月25日言詞辯論
終結，判決如下：
    主  文
原告之訴駁回。
訴訟費用新臺幣伍仟捌佰肆拾元由原告負擔。
    事實及理由
壹、程序方面：
    按訴狀送達後，原告不得將原訴變更或追加他訴，被告同意
    、不甚礙被告之防禦及訴訟之終結，不在此限，被告於訴之
    變更或追加無異議，而為本案之言詞辯論者，視為同意變更
    或追加，民事訴訟法第255 條第1 項第1 款、第7 款、第2
    項定有明文。經查，本件原告聲請支付命令時所列相對人為
    大先行企業有限公司（以下簡稱大先行公司），嗣於民國97
    年11月26日本院第1 次言詞辯論期日當庭變更被告為甲○○
    ，被告及大先行公司對於訴之變更均無異議而為本案之言詞
    辯論，且變更不甚礙被告之防禦及訴訟之終結，揆諸前揭說
    明，應准原告為前述聲明之變更。
貳、實體方面
一、原告起訴主張：
  (一)被告於民國81年9 月間，因有短期資金需求，向原告借款新
    臺幣（以下同）54萬元，並簽發發票人為訴外人大先行公司
    、負責人甲○○、票載發票日期81年9 月30日、81年11月30
    日、面額分別為27萬元、27萬元之支票2 紙（以下簡稱系爭
    支票）予原告收執，言明借款清償日期如票載發票日期所示
    。詎上開支票屆期不獲兌現，爰依消費借貸關係，訴請被告
    給付54萬元及法定遲延利息等語，並聲明：被告應給付原告
    54萬元，及其中27萬元自81年10月1 日起、另27萬元自81年
    12月1 日起均至清償日止，按週年利率5%計算之利息。
  (二)對被告抗辯所為之陳述：因許多人積欠伊債務，近期一併提
    起告訴，不知有時效之問題。
二、被告則以：
  (一)系爭支票票載發票日期分別為81年9 月30日、81年11月30日
    ，而原告遲至97年7 月間始向法院聲請核發支付命令，其票
    款請求權已逾票據法第22條第1 項之1 年消滅時效，借款請
    求權亦逾民法第125 條規定之15年消滅時效，被告自得拒絕
    給付。
  (二)系爭支票上被告之印章係為訴外人大先行公司發票，並非被
    告與該公司共同發票，被告無庸負票據責任。
  (三)被告未向原告借款，對於票據交付之事實已不復記憶，訴外
    人大先行公司撤銷登記已久，原告應就兩造有借貸契約及交
    付金錢之事實負舉證責任等語置辯。
  (四)並聲明：1.原告之訴駁回。2.如受不利判決，願供擔保請准
    宣告免為假執行。
三、本件經本院依民事訴訟法第271 條之1 準用同法第270 條之
    1 第1 項第3 款規定，整理並協議簡化爭點及不爭執點如下
    （本院98年2 月25日言詞辯論筆錄，第103頁）：
  (一)兩造不爭執之事實：
    1.原告執有大先行企業有限公司（負責人甲○○）簽發，票
      載發票日期分別為81年9 月30日、81年11月30日、面額分
      別為27萬元、27萬元之支票2 紙，屆期提示不獲兌現。
    2.原告於97年7 月4 日向本院聲請核發支付命令。
  (二)兩造爭執要旨：
    1.原告之借款返還請求權是否罹於時效而消滅？
    2.兩造間有無借貸關係？
    3.原告有無交付借款予被告？
四、茲就上述爭點，析述本院得心證之理由如下：
  (一)按「請求權，因15年間不行使而消滅。但法律所定期間較短
    者，依其規定。」「時效完成後，債務人得拒絕給付。」民
    法第125 條、第144 條第1 項定有明文。查原告自承借款清
    償期如票載發票日期所示，足見原告之借款返還請求權時效
    ，至遲於81年11月30日即開始進行，原告竟遲至97年7 月4
    日始向本院聲請核發支付命付請求訴外人大先行公司返還借
    款，有本院收文戳章可稽，並於97年11月26日變更起訴對象
    為被告，其借款返還請求權自已罹於15年時效而消滅，則被
    告為時效之抗辯拒絕給付，自屬有據。原告雖主張：伊不知
    有請求權時效云云，惟按，時效制度，係為維持社會秩序與
    交易安全之安定而設，時效完成後，依民法第144 條第1 項
    規定債務人得拒絕給付，此為法律賦予之權利，不保護權利
    上之睡眠者，且任何人不得因不知法律而免除責任，此為刑
    法第16條所明定，亦為各項法律共通之原則，原告尚不得以
    不知法律為由，對抗被告。
  (二)如前所述，原告之借款返還請求權已罹於時效而消滅，被告
    得為時效抗辯拒絕給付，則關於兩造間是否有借貸契約成立
    暨原告是否有交付借款等節，即無庸認定，附此敘明。
五、從而，原告依消費借貸之法律關係，請求被告給付54萬元，
    及其中27萬元自81年10月1 日起、另27萬元自81年12月1 日
    起均至清償日止，按週年利率5%計算之利息，為無理由，應
    予駁回。
六、末按，「法院為終局判決時，應依職權為訴訟費用之裁判。
    」民事訴訟法第87條第1 項定有明文。查本件原告之訴為無
    理由，訴訟費用5,840 元應由原告負擔。
七、本件判決基礎已臻明確，兩造其餘攻防方法及訴訟資料經本
    院審酌後，核與判決不生影響，無逐一論駁之必要，併此敘
    明。
八、據上論結，原告之訴為無理由，依民事訴訟法第78條，判決
    如主文。
中    華    民    國    98    年    2     月    27    日
                  民事第二庭  法  官  陳玉曆
以上正本證明與原本無異。
如對本判決上訴，應於判決送達後20日內向本院提出上訴狀。
中    華    民    國    98    年    3     月    2     日
                              書記官  吳華瑋


司法院資訊處製作；財團法人民間司法改革基金會備份。
